臺灣桃園地方法院民事判決
110年度家繼訴字第68號
原      告  羅永保  

訴訟代理人  邱清銜律師
複  代理人  游淑琄律師
被      告  羅義正  

            楊聯賢  

            許明德（即許羅彩雲之承受訴訟人）


            許明達（即許羅彩雲之承受訴訟人）

            許明聰（即許羅彩雲之承受訴訟人）

兼上列 4人
訴訟代理人  羅聰盛  

被      告  楊鳳珠  

            羅慶興  

            翁金梅  
            羅志翔  

            羅麗鳳  

            羅明德  

            蕭瑞寶  

            徐羅碧蘭

            羅碧玉  

            蔡梁阿碧

兼上列 5人
訴訟代理人  蕭志明  

被      告  江陳麗淑

            江曉逸  
            江建興  

            江秀珠    住○○市○○區○○里0鄰○○○路0                        段000巷00號0樓
兼上列 4人
訴訟代理人  江建男  

被      告  羅唐阿招（兼羅慶順之承受訴訟人）



上列當事人間請求分割遺產事件，本院於民國111年4月28日言詞
辯論終結，判決如下：
    主      文
兩造就被繼承人劉對妹即羅劉對妹所遺如附表一所示之遺產，分
割如附表一分割方法欄所示。
訴訟費用由兩造依附表二「應分割比例」欄分擔。
    事實及理由
壹、程序方面：
一、按當事人死亡者，訴訟程序在有繼承人、遺產管理人或其他
    依法令應續行訴訟之人承受其訴訟以前當然停止；第168條
    至第172條及前條所定之承受訴訟人，於得為承受時，應即
    為承受之聲明；原告於判決確定前，得撤回訴之全部或一部
    。但被告已為本案之言詞辯論者，應得其同意。訴之撤回應
    以書狀為之。但於期日，得以言詞向法院或受命法官為之。
    以言詞所為訴之撤回，應記載於筆錄，如他造不在場，應將
    筆錄送達，民事訴訟法第168條、第175條第1項、第262條第
    1項至第3項分別定有明文。本件訴訟繫屬後，被告子○○○、
    天○○分別於民國110年5月1日、同年10月14日死亡，子○○○之
    繼承人為子女壬○○、辛○○、癸○○於同年6月21日具狀聲明承
    受訴訟；天○○之繼承人為子女羅志豪、羅婕寧、羅婕瑜於同
    年10月26日具狀聲明承受訴訟，嗣於同年12月14日到庭陳稱
    ：已辦妥拋棄繼承，並連羅婕寧之子羅莊豐守亦拋棄繼承等
    語，故天○○之繼承人為其母即被告酉○○○等情，並有戶籍謄
    本等在卷可稽（見本院卷二第106頁），復經本院調閱本院1
    10年度司繼字第3204號卷核閱無訛，且經原告於同年12月14
    日當庭就被告羅志豪、羅婕寧、羅婕瑜之部分撤回起訴，並
    經本院裁定命被告酉○○○續行訴訟，核與上揭規定相符，自
    應准許。
二、被告戌○○、宇○○、寅○○、丑○○、地○○、庚○○、未○○、宙○○、
    申○○、辰○○、巳○○、己○○○、亥○○、丁○○○、乙○○、戊○○、丙○○、甲○○、卯○○○、壬○○、辛○○、癸○○、酉○○○經合法通知，
    無正當理由，未於言詞辯論期日到場，均核無民事訴訟法第
    386條各款所列情形之一，依家事事件法第51條準用民事訴
    訟法第385條第1項前段規定，爰依原告之聲請，由其一造辯
    論而為判決。
貳、實體方面：
一、原告主張：兩造之被繼承人劉對妹即羅劉對妹（下稱被繼承
    人劉對妹）於62年3月25日死亡，其與配偶羅阿厚（已歿）
    育有羅義造（已歿）、羅月珠（已歿）、戌○○、午○○、宇○○
    、子○○○。又羅阿厚於被繼承人劉對妹過世後，又娶偏房梁
    阿棕（已歿），並與梁阿棕生有羅素鳳（已歿）、申○○、己○○○、亥○○。是以羅阿厚過世後，其繼承人除了有羅義造（
    已歿）、羅月珠（已歿）、戌○○、午○○、宇○○、子○○○，並
    有梁阿棕（已歿）、羅素鳳（已歿）、申○○、己○○○、亥○○
    。又羅義造之繼承人有配偶酉○○○、子女即地○○、庚○○、未○○、天○○、宙○○；羅月珠之繼承人有寅○○、丑○○；梁阿棕之
    繼承人之繼承人有羅素鳳（已歿）、申○○、己○○○、亥○○、
    江明雄（已歿）以及卯○○○；羅素鳳之繼承人為辰○○、巳○○
    ；江明雄之繼承人為丁○○○、乙○○、戊○○、丙○○、甲○○，均
    以再轉繼承人之地位繼承被繼承人劉對妹之遺產。被繼承人
    劉對妹死亡時，其遺有桃園市中壢區大享段486、475、476
    、477、483、489、490地號之部分持分土地（下合稱大享段
    土地），嗣經其他共有人以土地法第34條之1方式處分出售
    ，出售土地所得分配款為應得價金新臺幣（下同）5,178,93
    5元，且經提存人將價金4,125,777元提存至本院，本件提存
    物屬於被繼承人劉對妹之遺產，由兩造共同繼承，並無不能
    分割之情形，故任一繼承人均得請求分割，因被繼承人劉對
    妹並無立遺囑，故原告依民法第1164條之規定，請求按繼承
    人之應繼分比例原物分割等語。並聲明：兩造公同共有被繼
    承人劉對妹所遺之本院109年度存字第2027號提存事件之土
    地買賣價金4,125,777元及其法定利息，准予分割，應按兩
    造如附表1所示應繼分比例（見本院卷一第17頁）為分配領
    取。
二、被告則以：
　㈠被告地○○、宙○○、宇○○、寅○○、壬○○、辛○○、癸○○、申○○、
    辰○○、巳○○、亥○○、卯○○○、己○○○、丁○○○、乙○○、戊○○、
    丙○○、甲○○未於最後言詞辯論期日到庭，但據渠等先前陳述
    ：均同意依照應繼分比例分割等語。
  ㈡被告酉○○○、戌○○、丑○○、庚○○、未○○經合法通知未於言詞辯
    論期日到場，亦未提出任何書狀作聲明陳述。
三、原告主張兩造為被繼承人劉對妹之全體繼承人，被繼承人劉
    對妹遺有如附表一所示之遺產（下稱系爭遺產）等情，業據
    其提出被繼承人劉對妹除戶謄本、繼承系統表、遺產稅財產
    參考清單、價金計算表、109年度存字2027號提存通知單、
    羅阿厚、羅梁阿棕、羅義造、羅慶隆、楊羅月珠、羅素鳳、
    江明雄之除戶謄本、兩造之戶籍謄本等件在卷可按（見本院
    卷一第11頁至第17頁、第27頁至第61頁），且為到庭之被告
    所不爭執，復經本院依職權向桃園○○○○○○○○○調閱羅阿厚、
    劉對妹與羅義造於日據時期手抄本（見本院卷一第86頁至第
    89頁、卷二第104頁、第106頁）及本院109年度存字2027號
    卷宗核閱無訛，堪認原告主張之前開事實為真實。
四、本院之判斷：
　㈠按遺產繼承人，除配偶外，依左列順序定之：⒈直系血親卑親
    屬。⒉父母。⒊兄弟姊妹。⒋祖父母；同一順序之繼承人有數
    人時，按人數平均繼承。但法律另有規定者，不在此限；配
    偶有相互繼承遺產之權，其與第1138條所定第一順序之繼承
    人同為繼承時，其應繼分與他繼承人平均，民法第1138條、
    第1139條及第1144條第1款分別明定。又74年6月3日修正刪
    除公布前之民法第1142條規定：「養子女之繼承順序與婚生
    子女同。養子女之應繼分，為婚生子女之二分之一。但養父
    母無直系血親卑親屬為繼承人時，其應繼分與婚生子女同」
    。另依民法繼承編施行法第1條後段之規定，如繼承在該規
    定修正前開始者，關於婚生子女與養子女之應繼分比例，即
    應適用上開舊法時期之規定。經查，依卷附被繼承人劉對妹
    全體繼承人之戶籍謄本可知：
　⒈被繼承人劉對妹與配偶羅阿厚（於69年3月31日已歿）共同收
    養羅義造（於63年7月25日已歿），並共同育有四子三女，
    其中五女劉月英於被繼承人劉對妹死亡前出養，是被繼承人
    劉對妹之繼承人為配偶羅阿厚、長子即被告戌○○、次子即被
    告宇○○、三子即原告午○○、長女子○○○、次女楊羅月珠（於7
    6年4月20日已歿）、養子羅義造，共7人，養子羅義造應繼
    分依被繼承人劉對妹死亡時之74年修正前民法規定，其應繼
    分為其餘繼承人之2分之1，是就被繼承人劉羅對妹之應繼分
    ，除養子羅義造為13分之1外，其餘各為13分之2。
　⒉又原告主張羅阿厚另與配偶梁阿棕（於80年12月8日已歿）再
    婚，共育有二子五女，其中三女張晏榕（原名張素琴）已於
    42年5月22日出養予張英福為養女，是繼承人為配偶梁阿棕
    、四子即被告申○○、四女羅素鳳、六女即被告己○○○、七女
    即被告亥○○等語，查依原告提出之江明雄、被告卯○○○之戶
    籍謄本（見本院卷一第57、61頁），並無記載羅阿厚收養之
    相關資料，江明雄、卯○○○自非羅阿厚之繼承人。嗣羅阿厚
    於69年3月31日死亡，其自被繼承人劉對妹繼承之遺產應繼
    分13分之2，應由其繼承人即配偶梁阿棕、長子即被告戌○○
    、次子即被告宇○○、三子即原告午○○、四子即被告申○○、長
    女子○○○、次女楊羅月珠、四女羅素鳳、六女即被告己○○○、
    七女即被告亥○○、養子羅義造共同繼承，就養子羅義造應繼
    分依羅阿厚死亡時之74年修正前民法規定，其應繼分為其餘
    繼承人之2分之1，是就羅阿厚之應繼分，除養子羅義造之應
    繼分為21分之1外，其餘各為21分之2，準此，繼承人即配偶
    梁阿棕、長子即被告戌○○、次子即被告宇○○、三子即原告午
    ○○、四子即被告申○○、長女子○○○、次女楊羅月珠、四女羅
    素鳳、六女即被告己○○○、七女即被告亥○○，故自羅阿厚處
    再轉繼承自被繼承人劉羅對妹之應繼分各為273分之4（計算
    式：2/13×2/21=4/273），就養子羅義造該房自羅阿厚再轉
    繼承自被繼承人劉對妹之應繼分為273分之2（計算式：2/13
    ×1/21=2/273）；嗣梁阿棕於80年12月8日死亡，其繼承人為
    四子即被告申○○、四女羅素鳳、六女即被告己○○○、七女即
    被告亥○○、長子江明雄、長女即被告卯○○○，自梁阿棕處可
    繼承得羅阿厚之應繼分各為819分之2（計算式：4/273×1/6=
    2/819），故依各房繼承人應繼分分別析述如下：
　⑴又長子即被告戌○○、次子即被告宇○○、三子即原告午○○、長
    女子○○○、次女楊羅月珠自羅阿厚再轉繼承自被繼承人劉對
    妹之應繼分各為273分之4，與各繼承自被繼承人劉羅對妹遺
    產之應繼分合計各為273分之46（計算式：2/13+4/273=46/2
    73）。
　⑵長女子○○○於110年5月21日死亡，其自被繼承人劉對妹、自羅
    阿厚再轉繼承之應繼分合計為273分之46，應由其繼承人長
    子即被告癸○○、次子即被告辛○○、三子即被告壬○○平均繼承
    ，應繼分各為819分之46（計算式：46/273×1/3=46/819）。
　⑶次女楊羅月珠於76年4 月20日死亡，其配偶楊水淼於其後之8
    5年4月28日死亡，其自被繼承人劉羅對妹繼承、自羅阿厚再
    轉繼承之應繼分合計為273分之46，應由其繼承人即配偶楊
    水淼、長子即被告寅○○、長女即被告丑○○平均繼承，並由長
    子即被告寅○○、長女即被告丑○○共同再轉繼承楊水淼之應繼
    分，故每人應繼分各為273分之23（46/273×1/3+46/273×1/3
    ×1/2=23/273）。
　⑷又養子羅義造自被繼承人劉對妹繼承13之1後，嗣於63年7月2
    5日先於羅阿厚死亡，故由被告地○○、次子羅慶隆、三子天○○、長女即被告宙○○代位繼承羅阿厚，故渠等代位繼承羅阿
    厚之應繼分為546分之1（計算式：2/273×1/4=1/546）。又
    羅義造自被繼承人劉對妹繼承13之1後，嗣於63年7月25日死
    亡，應由其繼承人配偶即被告酉○○○、長子即被告地○○、次
    子羅慶隆、三子天○○、長女即被告宙○○平均繼承，此部分之
    應繼分各為1/65（計算式：1/13×1/5=1/65）。又三子天○○
    於110年10月14日死亡，其繼承人長子羅志豪、長女羅婕寧
    、次女羅婕瑜、孫子莊豐守已於同年12月14日拋棄繼承，其
    應繼分則由其母即被告酉○○○繼承，此部分應繼分為2730分
    之47（計算式：1/546+1/65=47/2730）。基上，被告酉○○○
    之應繼分共為2730分之89（計算式：1/65+47/2730=89/2730
    ）；被告地○○、宙○○之應繼分共為2730分之47（計算式：1/
    546+1/65=47/2730）；又羅慶隆於95年12月12日已歿，其繼
    承人為配偶即被告庚○○、長子即被告未○○，其應繼分各為54
    60分之47（計算式：〈1/546+1/65〉×1/2=47/5460）。
　⑸四男即被告申○○、四女羅素鳳、六女己○○○、七女亥○○之應繼
    分則係再轉繼承羅阿厚自被繼承人劉對妹之應繼分各為273
    分之4，與自梁阿棕再轉繼承可得被繼承人劉對妹之應繼分
    各為819分之2，故渠等應繼分合計各為819分之14（計算式
    ：4/273+2/819=14/819）。又四女羅素鳳於96年12月1日已
    歿，其配偶蕭財貴早於羅素鳳死亡，是其繼承人為長子辰○○
    、次子巳○○，故其等應繼分為各為819分之7（計算式：14/8
    19×1/2=7/819）。
　⑹另梁阿棕前婚子女即長子江明雄、長女即被告卯○○○自梁阿棕
    再轉繼承羅阿厚自被繼承人劉對妹之應繼分各為819分之2。
    因江明雄嗣於93年1月8日已歿，其繼承人為其配偶即被告江
    陳淑麗、子女即被告丙○○、乙○○、戊○○、甲○○繼承，故其等
    之應繼分各為4095分之2（計算式：2/819×1/5=2/4095）。
　⒊基上，兩造之應繼分比例應如附表二所示。
  ㈡又繼承人有數人時，在分割遺產前，各繼承人對於遺產全部
    為公同共有；繼承人得隨時請求分割遺產，但法律另有規定
    或契約另有訂定者，不在此限；公同共有物之分割，除法律
    另有規定外，準用關於共有物分割之規定；分割之方法不能
    協議決定，或於協議決定後因消滅時效完成經共有人拒絕履
    行者，法院得因任何共有人之請求，命為下列之分配：⒈以
    原物分配於各共有人。但各共有人均受原物之分配顯有困難
    者，得將原物分配於部分共有人。⒉原物分配顯有困難時，
    得變賣共有物，以價金分配於各共有人；或以原物之一部分
    分配於各共有人，他部分變賣，以價金分配於各共有人，民
    法第1151條、第1164條、第830條第2項、第824條第2項分別
    定有明文。本件被繼承人劉對妹遺有大亨段土地，嗣經其他
    共有人以土地法第34條之1方式處分出售，出售土地所得分
    配款為應得價金5,178,935元，且經提存人將價金4,125,777
    元提存至本院，因被繼承人劉對妹於62年3月25日死亡，自
    屬被繼承人劉對妹之遺產，依上開規定，其繼承人為兩造，
    兩造之應繼分如附表二所示，在分割遺產前，對於遺產全部
    為公同共有，因系爭遺產並無不能分割之情形，亦無不分割
    之約定，兩造又不能協議分割，原告請求裁判分割遺產，終
    止兩造間之公同共有關係，自屬有據。
  ㈢次按繼承人欲終止其間之公同共有關係，惟有以分割遺產之
    方式為之，因此將遺產之公同共有關係終止改為分別共有關
    係，性質上屬分割遺產方法之一（最高法院82年台上字第74
    8號判決可供參照）。而遺產分割，依民法第1164條、第830
    條第2項之規定，應由法院依民法第824條命為適當之分配，
    不受任何共有人主張之拘束（最高法院49年台上字第2569號
    判例要旨參照）。是法院選擇遺產分割之方法，應具體斟酌
    公平原則、各繼承人之利害關係、遺產之性質及價格、利用
    價值、經濟效用、經濟原則及使用現狀、各繼承人之意願等
    相關因素，以為妥適之判決。經查，兩造為被繼承人劉對妹
    之全體繼承人，對於系爭遺產並無不予分割之協議，亦無法
    律規定禁止分割情形，而被繼承人劉對妹之遺產依其使用目
    的並非不能分割。從而，原告請求裁判分割系爭遺產，自屬
    有據。又原告主張被繼承人劉對妹所遺之系爭遺產為動產，
    性質上並無不能分割之情形，倘按附表二所示之應繼分比例
    分配領取，對兩造均屬公平，且為到場之被告所同意，而其
    餘被告經合法通知未到庭，亦對該分割方法均未提出不同意
    見，本院審酌系爭遺產為動產，性質上為可分，如依原告主
    張由兩造依附表二所示之應繼分比例原物分割，於法無違且
    對兩造並無不利，應屬適當，從而，由兩造按附表二之應繼
    分比例為原物分割（各自依應繼分比例取得金錢），亦屬公
    平適當，爰判決如主文第1項所示。
五、因共有物分割、經界或其他性質上類似之事件涉訟，由敗訴
    當事人負擔訴訟費用顯失公平者，法院得酌量情形，命勝訴
    之當事人負擔其一部，民事訴訟法第80條之1定有明文。本
    件分割遺產之訴，係固有必要共同訴訟，兩造間本可互換地
    位，且兩造均蒙其利，如僅由敗訴之被告負擔訴訟費用顯失
    公平，應由兩造依附表二所示應繼分比例分擔，較為公允。
六、據上論結，本件原告之訴為有理由，依家事事件法第51條、
    民事訴訟法第385條第1項前段、第80條之1，判決如主文。
中　　華　　民　　國　　111 　年　　4 　　月　　29　　日
                   家事法庭     法  官　姚重珍
以上正本係照原本作成。
如對本判決上訴，須於判決送達後20日之不變期間內，向本院提
出上訴狀。
中　　華　　民　　國　　111 　年　　4 　　月　　29　　日
                                書記官　王小萍
附表一：被繼承人劉對妹之遺產
編號 遺              產 數         額  分 割 方 法   1 本院109年度存字第2027號提存事件之提存金 新臺幣4,125,777元及其孳息 按兩造如附表二所示之應繼分比例為原物分割（即依兩造之應繼分比例取得金錢） 
　　　　　　　　　 
附表二：被繼承人劉對妹之繼承人及應繼分比例（含代位繼    
      承、再轉繼承）
編號    繼承人 應繼分比例  1 原告午○○ 46/273  2 被告戌○○ 46/273  3 被告宇○○ 46/273  4 被告寅○○ 23/273  5 被告丑○○ 23/273  6 被告地○○ 47/2730  7 被告庚○○ 47/5460  8 被告未○○ 47/5460  9 被告宙○○ 47/2730  10 被告申○○ 14/819  11 被告辰○○ 7/819  12 被告巳○○ 7/819  13 被告己○○○ 14/819  14 被告亥○○ 14/819  15 被告丁○○○ 2/4095  16 被告乙○○ 2/4095  17 被告戊○○ 2/4095  18 被告丙○○ 2/4095  19 被告甲○○ 2/4095  20 被告卯○○○ 2/819  21 被告壬○○ 46/819  22 被告辛○○ 46/819  23 被告癸○○ 46/819  24 被告酉○○○ 89/2730